【裁判字號】    90,上,181
【裁判日期】    900824
【裁判案由】    撤銷贈與等
【裁判全文】
臺灣高等法院高雄分院民事判決  九十年度上字第一八一號
      上  訴  人  台灣土地銀行
      法定代理人  乙○○
      訴訟代理人  戊○○
                  甲○○
      被  上訴人  丁○○○
                  丙○○
右當事人間請求撤銷贈與等事件，上訴人對於中華民國九十年四月十日臺灣高雄地方
法院九十年訴字第九七號第一審判決提起上訴，本院判決如左：
      主      文
原判決廢棄。
被上訴人丙○○將所有坐落高雄縣美濃鎮○○段第二０四六地號、面積一九０一五平
方公尺土地所有權應有部分三分之一，於八十七年九月二十一日贈與及移轉所有權與
被上訴人丁○○○之行為，應予撤銷。
被上訴人丁○○○應將前項不動產於八十七年十月十三日以夫妻贈與為原因所為之所
有權移轉登記，應予塗銷。
第一、二審訴訟費用由被上訴人負擔。
      事      實
甲、上訴人方面：
一、聲明：如主文所示。
二、陳述：除與第一審判決記載相同者，予以引用外，補稱：
  (一)查被上訴人丙○○於八十一年十二月三十一日向上訴人借款新台幣（下同）三百
    萬元，丙○○之貸款逾期未清償後，上訴人於八十七年三月二十五日向臺灣高雄
    地方法院聲請強制執行，拍賣擔保物。上訴人於八十九年十二月十一日向財政部
    臺灣省南區國稅局旗山稽徵所查調丙○○之綜合所得稅各類所得及其所有之財產
    ，該所提供之各類所得資料為八十八年度之所得，故於清單表首標示有「維護日
    期八十八年十月十一日」，另標示「製表日期八十九年十二月十一日」，此係提
    供資料日期，亦即上訴人申請查調之日期，而該所提供之丙○○歸戶財產查詢清
    單，其製表日期亦為八十九年十二月十一日，內載系爭土地之所有權人仍為丙○
    ○，及至上訴人於八十九年十二月二十七日向高雄縣美濃地政事務所取得系爭土
    地之土地登記謄本後，始知系爭土地所有權已贈與丁○○○。
  (二)依民法第二百四十五條規定，民法第二百四十四條之撤銷權，自債權人知有撤銷
    原因時起，一年間不行使，或自行為時起經過十年而消滅，則被上訴人二人間於
    八十七年十月十三日所為贈與及移轉系爭不動產所有權之行為，至上訴人於九十
    年一月十五日止，尚未逾十年。自上訴人自八十九年十二月十一日向高雄縣旗山
    稽徵所查調丙○○之財產資料時起，至上訴人九十年一月十五日起訴時止，亦未
    逾一年，則上訴人並未超過民法第二百四十五條所定之除斥期間，始行使撤銷權
    。上訴人之原審訴訟代理人，因不知查詢維護日期為何，致將查詢維護日期誤以
    為上訴人知悉系爭不動產之贈與日期而於原審為錯誤之陳述。
    貳、陳述：除引用原判決書之記載外，補稱：
三、證據：除援用第一審之證據外，補提綜合所得稅各類所得查詢清單、歸戶財產查
    詢清單、強制執行聲請狀、債權分配表、財政部臺灣省南區國稅局旗山稽徵所函
    、規費收據等影本為證。
乙、被上訴人方面：
    被上訴人未於言詞辯論期日到場，亦未提出書狀作何聲明或陳述。
      理      由
一、被上訴人經合法通知，未於言詞辯論期日到場，核無民事訴訟法第三百八十六條
    所列各款情形，茲依上訴人之聲請，由其一造而為判決。
二、上訴人起訴主張：被上訴人丙○○於八十一年十二月三十一日向上訴人借款三百
    萬元，約定清償期為八十四年十二月三十一日，分三十六期平均攤還本息，利息
    按年息百分之一一‧五０計算，但應機動調整。嗣丙○○逾期未清償本息，現尚
    欠上訴人本金二百萬三千八百四十八元及自八十八年二月二十八日起至清償日止
    ，按年息百分之一０‧四四計算之利息並約定之違約金。詎丙○○意圖損害債權
    為目的，於八十七年九月二十一日將系爭不動產贈與其妻即被上訴人丁○○○，
    並辦妥所有權移轉登記等情，基於民法第二百四十四條規定之法律關係，求為撤
    銷被上訴人二人間之贈與行為及被上訴人丁○○○應將系爭不動產所有權移轉登
    記予以塗銷之判決。被上訴人則未主張任何抗辯。
三、按債務人所為之無償行為，有害及債權人者，債權人得聲請法院撤銷之，民法第
    二百四十四條第一項定有明文。又民法第二百四十四條之撤銷權，其客體乃包括
    債務人所為債之行為及物權行為，債權人行使此項撤銷權，既可同時訴請撤銷債
    務人所為債之行為及物權行為，亦可僅訴請撤銷債務人所為債之行為，如果不動
    產物權契約書業經辦理登記，則前者債權人得訴請登記名義人塗銷登記，後者則
    得訴請移轉登記（參照最高法院七十九年度台上字第一０三七號判決）。查上訴
    人主張丙○○將其所有之系爭不動產贈與其妻丁○○○，並辦妥所有權移轉登記
    之事實，有土地登記謄本可證，堪信為實在。而贈與行為係屬無償行為，此為公
    眾週知之事實，此項無償行為，自有害及上訴人之債權，則上訴人依照上開說明
    ，訴請撤銷被上訴人二人間之贈與行為及系爭不動產所有權移轉行為，並塗銷其
    移轉登記，於法自無不合，應予准許。
四、原審以：上訴人訴請撤銷之被上訴人間於八十七年十月十三日就系爭不動產所為
    贈與行為，算至被上訴人於九十年一月十五日提起本件訴訟之日已逾一年，且上
    訴人在原審之訴訟代理人於原審行言詞辯論時亦稱上訴人於八十八年十月十一日
    查詢被上訴人之財產時，即知悉丙○○將系爭不動產贈與並辦妥所有權移轉登記
    予丁○○○之事實，則自上訴人知悉時起逾一年後始提起本件訴訟，其撤銷權已
    因除斥期間經過而消滅，其訴自屬無理由等語。惟查上訴人於八十九年十二月十
    一日向財政部臺灣省南區國稅區旗山稽徵所（下稱國稅局旗山稽徵所）查調丙○
    ○之綜合所得稅各類所得及其所有之財產時，該所提供之各類所得資料為八十八
    年度之所得，於清單表首標示「維護日期八十八年十月十一日」，另標示「製表
    日期八十九年十二月十一日」（即上訴人查調日），乃上訴人委任之原審訴訟代
    理人，不明究理，誤將維護日期作為上訴人知情之日。據國稅局旗山稽徵所九十
    年五月三十日南區國稅旗山服字第九０００六八四五號函稱：「有關貴分行債務
    人丙○○君綜合所得稅各類所得查詢單標示之維護日期八八年十月十一日係指八
    十八年度之所得。至製表日期八十九年十二月十一日係指提供日期為八十九年十
    二月十一日．．．」等語，足見維護日期係指八十八年度之所得而言，並不能因
    維護日期而獲悉系爭不動產於何時移轉登記予丁○○○，直至八十九年十二月二
    十七日上訴人取得系爭不動產之土地登記謄本後，始知系爭不動產以夫妻贈與為
    由，於八十七年十月十三日移轉登記與丁○○○，此有土地登記謄本、綜合所得
    稅各類所得查詢清單、財政部臺灣省南區國稅局旗山稽徵所函等附卷可憑，足見
    上訴人所委任原審之訴訟代理人確實不知維護日期之意義，而於原審誤稱上訴人
    於維護日期即知悉被上訴人間將系爭不動產贈與及移轉登記之事實，故上訴人確
    於八十九年十二月二十七日取得系爭不動產之土地登記謄本後始知情，從而上訴
    人於九十年一月十五日提起本件訴訟時，尚未逾民法第二百四十五條所定之除斥
    期間，了無可疑。
五、從而上訴人本於民法第二百四十四條第一項規定之法律關係，訴請撤銷被上訴人
    間就系爭不動產所為之贈與及所有權移轉登記行為並塗銷登記，即屬正當，原審
    不察，遽為上訴人敗訴之判決，尚有未合，上訴意旨，執以指摘原判決不當，非
    無理由。
六、結論：本件上訴為有理由，依民事訴訟法第四百五十條、第四百六十三條、第三
    百八十五條第一項前段、第七十八條、第八十五條第一項前段，判決如主文。
中      華      民      國    九十      年      八      月    二十四    日
                                      臺灣高等法院高雄分院民事第五庭
~B1審判長法官  蔡明宛
~B2法      官  林健彥
~B3法      官  周慶光
右為正本係照原本作成。
如對本判決上訴，須於判決送達後二十日內向本院提出上訴狀，未表明上訴理由者，
，應於上訴後二十日內向本院提出理由書（均須按他造當事人之人數附繕本）。上訴
時應提出委任律師或具有律師資格之人之委任狀，並依附註條文規定辦理。
中      華      民      國    九十      年      八      月    二十七    日
~B法院書記官  郭蘭蕙
附註：
民事訴訟法第四百六十六條之一：
對於第二審判決上訴，上訴人應委任律師為訴訟代理人，但上訴人或其法定代理人具
有律師資格者，不在此限。
上訴人之配偶、三親等內之血親、二親等內之姻親，或上訴人為法人、中央或地方機
關時，其所屬專任人員具有律師資格並經法院認為適當者，亦得為第三審訴訟代理人。
第一項但書及第二項情形，應於提起上訴或委任時釋明之。
                                                                      Ｊ


司法院資訊處製作；財團法人民間司法改革基金會備份。
